---
title: "Estudo de Caso 03: Comparação de desempenho de duas configurações de um algoritmo de otimização"
author: "Diego Pontes, Elias Vieira, Matheus Bitarães"
date: "Março, 2021"
output:
    pdf_document:
    fig_caption: yes
---

```{r setup, include=FALSE}
knitr::opts_chunk$set(echo = TRUE)
```

## Descrição do problema


## Introdução


## Design do Experimento
```{r, include=TRUE}

# Importação dos pacotes (descomentar caso não tenha instalado)
# install.packages("ExpDE")
# install.packages("smoof")

```

Definição da função de Rosenbrock para uma dada dimensão *dim* *(código abaixo copiado da descrição do problema)*
```{r, include=TRUE}

suppressPackageStartupMessages(library(smoof))
fn <- function(X){
if(!is.matrix(X)) X <- matrix(X, nrow = 1) # <- if a single vector is passed as X
Y <- apply(X, MARGIN = 1,
FUN = smoof::makeRosenbrockFunction(dimensions = dim))
return(Y)
}
```

?*(código abaixo copiado da descrição do problema)*
```{r, include=TRUE}
# EXEMPLO
dim <- 10
selpars <- list(name = "selection_standard")
stopcrit <- list(names = "stop_maxeval", maxevals = 5000 * dim, maxiter = 100 * dim)
probpars <- list(name = "fn", xmin = rep(-5, dim), xmax = rep(10, dim))
popsize = 5 * dim
```

Este artigo é importante: https://link.springer.com/article/10.1007%2Fs10732-018-9396-7

Configurações que devem ser comparadas:
```{r, include=TRUE}
# Equipe C

## Config 1
recpars1 <- list(name = "recombination_blxAlphaBeta", alpha = 0, beta = 0)
mutpars1 <- list(name = "mutation_rand", f = 4)

## Config 2
recpars2 <- list(name = "recombination_linear")
mutpars2 <- list(name = "mutation_rand", f = 1.5)
```


```{r, include=TRUE}
suppressPackageStartupMessages(library(ExpDE))

# Run algorithm on problem:
#out <- ExpDE(mutpars = mutparsX,
#recpars = recparsX,
#popsize = popsize,
#selpars = selpars,
#stopcrit = stopcrit,
#probpars = probpars,
#showpars = list(show.iters = "dots", showevery = 20))

# Extract observation:
#out$Fbest
```

- Necessario calcular o numero de instancias necessarias e o numero de repetições de cada algoritmo por instancia para que consigamos chegar na significancia e potencia desejadas


Calculo do numero de instancias (artigo https://link.springer.com/article/10.1007%2Fs10732-018-9396-7)
```{r, include=TRUE}

# dados do trabalho
alpha <- 0.05
delta <- 0.5
beta <- 0.2

n <- 2
while (qt(1 - alpha/2, n-1) > qt(beta, n - 1, delta*sqrt(n))) n <- n + 1

print(n)

```
34 é o numero minimo de blocos para a comparação dos dois algoritmos.

falta:
-  coleta e tabulação dos dados
- testes das hipoteses
- estimacao da magnitude da diferença entre os metodos
- verificação das premissas dos testes
- conclusoes
- possiveis limitações do estudo e sugestoes de melhoria

## Atividades dos membros

**Diego**


**Elias**


**Matheus**


**Todos**


\renewcommand\refname{Referências Bibliográficas}
\bibliographystyle{unsrt}
\bibliography{referencias}

