---
title: "Estudo de Caso 02: Avaliação e comparação do retorno médio de ações"
author: "Diego Pontes, Elias Vieira, Matheus Bitarães"
date: "Fevereiro, 2021"
output:
    pdf_document:
    fig_caption: yes
---

```{r setup, include=FALSE}
knitr::opts_chunk$set(echo = TRUE)
```

## Descrição do problema

   
## Introdução


## Design do Experimento



## Análise Estatística


### Importação dos dados

Os dados das ações foram importados do arquivo *DadosAcoesGrupoC.csv*. 

```{r, include=TRUE, echo=TRUE}

# importação dos dados
data <- read.csv(file = 'DadosAcoesGrupoC.csv', header = FALSE)
colnames(data) <- c("A1","A2","A3","A4","A5") # Adicionando nomes às colunas

# plot dos primeiros 6 dados da tabela
head(data)
```


Cada coluna representa uma ação e cada linha representa o preço de fechamento das ações no mes anterior. Portanto, a linha 1 indica o preço de fechamento do mes atual - 1, a linha 2 representa o mes atual - 2, e assim sucessivamente.


**[matheus] como compararemos as ações? Acho que uma forma pode ser armazenarmos os deltas entre meses e utilizarmos isso para compararmos (tipo, se os preços de fechamento forem 40, 35, 40, 50, 60 a gente teria um array de deltas assim: -5 5 10 10. Aí estimariamos o potencial do próximo mes assim. Mas não sei se é a melhor maneira...acho que no mercado financeiro o pessoal tenta estimar as series temporais, fazendo altas modelagens e tals. Mas acho que esse nao é o proposito desse trabalho...**

### Tratamento  dos dados



### Dados estatísticos


## Discussão e Conclusão


### Atividades dos membros

**Diego**


**Elias**


**Matheus**


**Todos**

Elaboração das hipóteses e definição das premissas.


\renewcommand\refname{Referências Bibliográficas}
\bibliographystyle{unsrt}
\bibliography{referencias}
